最高法院民事判決　　　　　　　　　　　　　　　　九十一年度台上字第八一一號
　　上　訴　人　甲○○
　　　　　　　　乙○○
　　共　　　同
　　訴訟代理人　宗淑媛律師
　　　　　　　　劉錦隆律師
　　被 上訴 人　喜林莊建設股份有限公司
　　法定代理人　莊鴻志
右當事人間請求給付買賣價金事件，上訴人對於中華民國九十年九月四日台灣高等法
院第二審更審判決（八十九年度重上更(一)字第三０號），提起上訴，本院判決如左：
    主  文
原判決除假執行部分外廢棄，發回台灣高等法院。
    理  由
本件上訴人主張：兩造於民國八十三年七月間訂立不動產買賣契約，由被上訴人以總
價新台幣（下同）一億五千一百五十萬元向伊購買坐落台北縣三峽鎮○○段白雞小段
第二一五｜一五四、｜一五六、｜四五五、｜四四０、｜一六三、｜四五０、｜一七
０、｜一七四、｜一五三、｜四五一、｜四四九、｜四四一、｜四三九、｜四三六地
號等十四筆土地（下稱系爭土地）及地上之合法建物及地上物設備等，除其中第二一
五｜一七四、｜一五三地號二筆農地待被上訴人指定登記名義人外，伊已依約將其餘
十二筆土地辦畢所有權移轉登記於被上訴人；該二筆農地亦已辦妥抵押權登記於被上
訴人。被上訴人業以系爭土地向交通銀行辦理抵押借款，惟被上訴人尚有尾款三千一
百五十萬元未付等情。求為命被上訴人給付三千一百五十萬元並自八十五年六月二十
二日起加計法定遲延利息之判決。
被上訴人則以：系爭買賣契約第三條第四項，就第四期款即系爭尾款之支付，除約定
上訴人應將第二條所載之合法建物點交由伊執管外，其餘地上物設備並應負責「騰空
」點交與伊，期限至遲不得超過八十三年十二月三十一日。所謂「騰空」，包括拆除
系爭土地上之工作物、設備並予以清除，使成無地上物之空地，以為交付，非僅指房
屋內物品之騰空。上訴人迄未「騰空」點交，伊尚無給付尾款之義務。又上訴人逾期
未點交，應自八十四年一月一日起負遲延責任，至八十五年六月二十一日止，已遲延
五百三十七天，以每日按總價金千分之一計算，應給付伊違約金八千一百三十五萬五
千五百元，以之與上訴人之價金債權互相抵銷後，上訴人已不得再請求伊給付等語，
資為抗辯。
原審廢棄第一審所為上訴人勝訴之判決，改判駁回其訴，係以：上訴人就其主張之事
實，固據提出不動產買賣契約書、土地登記簿謄本、現場照片等件為證。但查債務人
享有同時履行抗辯權者，在未行使此抗辯權以前，仍可發生遲延責任之問題，必須行
使以後始能免責。系爭買賣契約第三條第四項約定「乙方（上訴人）除本約第二條所
載之合法建物點交給甲方（被上訴人）執管外，其餘地上物設備由乙方負責騰空點交
給甲方，其期限至遲不得超過八十三年十二月三十一日，如有遲延，每遲延一日，乙
方賠償甲方總價款千分之一。乙方騰空點交甲方時，甲方交付乙方尾款三千一百五十
萬元正」。第五條約定「本件買賣不動產點交日期議定：甲方交付乙方第四期款之同
時交付土地予甲方執管」。上訴人之點交系爭買賣標的物及被上訴人之給付系爭尾款
，有同時履行之關係，上訴人並應於八十三年十二月三十一日以前履行。所謂「騰空
」，係指將系爭土地上合法及非法建物內之物品遷出，將建物空出之意。被上訴人抗
辯「騰空」係指將非法建物拆除之意等語，為無足採。上訴人係於八十五年六月二十
一日始「騰空」點交系爭買賣標的物予被上訴人，其雖於八十三年十二月三十一日後
催告被上訴人受領點交及給付尾款，有電話錄音內容摘要譯文可稽，惟其未能舉證證
明其於八十三年十二月三十一日以前已提出系爭買賣標的物供點交，被上訴人係受領
遲延及其曾行使同時履行抗辯權之事實，自應負給付遲延之責任。兩造約定上訴人倘
遲延點交系爭買賣標的物，每遲延一日，應按總價金之千分之一給付違約金予被上訴
人。上訴人係於八十五年六月二十一日點交，共遲延五百三十七天，應給付被上訴人
違約金八千一百三十五萬五千五百元。上訴人雖主張兩造所約定之違約金過高，請求
核減。惟審酌兩造訂立系爭買賣契約時，既已斟酌當事人之一方違約時他方可能遭受
之損害而預定違約金之數額，本於契約自由原則，及上訴人未能舉證證明系爭違約金
之約定過高，又不繳納鑑定費致無從鑑定等情，應認被上訴人抗辯：系爭違約金之約
定並無過高情事等語，為可採取，法院毋庸本於職權予以酌減。被上訴人對於上訴人
有違約金債權八千一百三十五萬五千五百元，其以其中三千一百五十萬元與上訴人之
系爭價金債權互相抵銷，於法有據，上訴人已不得再請求被上訴人為給付。上訴人本
件之請求，為無理由，不應准許等詞，為其判斷之基礎。
按因契約互負債務者，於他方當事人未為對待給付前，得拒絕自己之給付，民法第二
百六十四條第一項定有明文。原審既認兩造約定上訴人應於八十三年十二月三十一日
以前點交系爭買賣標的物，上訴人於該日期後曾催告被上訴人受領點交及給付尾款，
則能否謂上訴人迄未行使同時履行抗辯權而應負給付遲延之責任，即非無研求之餘地
。原審遽認上訴人未行使同時履行抗辯權，應負遲延責任，尚嫌速斷。次按給付兼需
債權人之行為者，債務人得以準備給付之事情，通知債權人，以代提出，債務人已為
此通知者，即不負給付遲延之責任。系爭買賣標的物之騰空點交，似應於現場為之，
即其給付兼需被上訴人（債權人）之行為。果爾，上訴人既於八十三年十二月三十一
日應點交日後催告被上訴人受領點交，倘其業已騰空系爭土地上之建物，自其為催告
後，其是否仍應負遲延責任，亦滋疑問。原審以上訴人未於八十三年十二月三十一日
以前提出系爭買買標的物供點交，即謂上訴人應負給付遲延之責任，亦有未合。倘上
訴人不負給付遲延責任，則被上訴人抗辯其有違約金債權得以與系爭價金債權抵銷，
即屬無據。原審就此未詳加調查審認，遽為判決，並有疏略。上訴論旨，指摘原判決
不當，求予廢棄，非無理由。
據上論結，本件上訴為有理由，依民事訴訟法第四百七十七條第一項、第四百七十八
條第一項，判決如主文。
中      華      民      國    九十一    年      五      月      二      日
                              最高法院民事第三庭
                                  審判長法官  林  奇  福
                                        法官  陳  國  禎
                                        法官  李  彥  文
                                        法官  劉  延  村
                                        法官  劉  福  聲
      右正本證明與原本無異
                                              書  記  官
中      華      民      國    九十一    年      五      月      十五    日
                                                                        ｖ
